台灣高等法院民事判決　八十九年度重上字第五二六號
　　上　訴　人　宏偉營造工程有限公司
　　法定代理人　蔡進益
　　參　加　人　通利通運有限公司
　　法定代理人　黃萬清
　　被　上訴人　交通部臺灣鐵路管理局
　　法定代理人　黃德治
右當事人間給付工程款事件，上訴人對於中華民國八十九年九月四日臺灣臺北地方法
院八十八年度重訴字第一二二三號第一審判決提起上訴，本院判決如左：
    主      文
原判決關於駁回上訴人後開第二項之訴部分，及該部分假執行之聲請，並訴訟費用之
裁判廢棄。
被上訴人應給付上訴人新台幣貳佰肆拾萬零肆仟零伍拾肆元，及自民國八十八年四月
二十五日起，至清償日止，按週年利率百分之五計算之利息。
其餘上訴駁回。
第一審（除確定部分外）、第二審訴訟費用，由被上訴人負擔十分之一，餘由上訴人
負擔。
本判決命被上訴人給付部分，於上訴人以新台幣捌拾萬元為被上訴人預供擔保後得假
執行，但被上訴人如於假執行程序實施前以新台幣貳佰肆拾萬零肆仟零伍拾肆元為上
訴人預供擔保，得免為假執行。
上訴人其餘假執行之聲請駁回。
    事      實
甲、上訴人方面：
一、聲明：
  (一)原判決關於駁回上訴人後開第二項之訴部分廢棄。
  (二)右廢棄部分，被上訴人應再給付上訴人新台幣（下同）二千二百三十四萬三千六
    百五十二元八角，及民國自八十八年四月二十五日起至清償日止按週年百分之五
    計算之利息。
  (三)陳明願供擔保請准宣告假執行。
二、陳述：除與原判決記載相同者外，補稱略以：
  (一)就工程款之給付，上訴人起訴請求被上訴人給付二千三百十四萬八千五百二十三
    元及其遲延利息，惟被上訴人僅自承應再給付工程款二千二百七十四萬九千一百
    四十八元，兩造就工程款之主張相差約三十九萬餘元，係因被上訴人未計入保証
    金遲延利息。
  (二)上訴人將系爭工程中之混凝土施作交由予訴外人標立實業有限公司（下稱標立公
    司）承作，標立公司委託參加人通利通運有限公司（下稱通利公司）載運系爭工
    程廢土，再由通利公司指派靠行司機林光欽載運廢土，上訴人與林光欽間並無僱
    佣關係甚明。況林光欽之迴車地點並無不當，該迴車處亦非上訴人所得預料，上
    訴人未派員在肇事地點設立安全標示及指揮迴車自無不法，若林光欽審慎迴車即
    不會發生事故，與上訴人有無派人在車後指揮倒車尚無必然關係，亦即上訴人公
    司之安全措施縱屬未盡，仍然與林光欽之倒車肇事間不具相當因果關係，且該肇
    事地點為工地外之既成道路，上訴人並無監督之可能，原判決認上訴人應負民法
    第一百八十八條之僱用人連帶賠償責任，實有未當。
  (三)依系爭合約，標立公司委託林光欽運載廢土工作，於客觀上係為被上訴人工作，
    林光欽應受被上訴人選任監督，二者應成立僱佣關係，即被上訴人亦應對本件事
    故負民法第一百八十八條之僱用人責任。若仍認定上訴人依合約意旨應於系爭工
    程全程（包括已完工及尚未開工之地點）設立安全標示及指揮迴車，則被上訴人
    亦派有現場監工及有權為監督工程之進行及工人之管理，被上訴人對本件事故之
    發生，自與有過失，另被上訴人之列車駕駛超速及煞車不當，對系爭事故所生損
    害亦與有過失。
  (四)被上訴人雖提出修復機務部分、工務部分、電務部分之損害，然被上訴人僅提出
    內部之修理費用報表，並未提出購買相關電力材料、號誌材料、機車材料之資料
    ，自不足証明被上訴人所舉相關材料之損害價值為真實。又被上訴人請求僱佣吊
    車費、電力材料、號誌材料費均包含營業稅，營業稅為被上訴人依稅法應繳納，
    亦不應認係損害。而被上訴人於餐旅服務總所損失部分將涂美鳳、周惠卿兩名員
    工之醫療費用分列入運務部分及餐旅服務部分之損失，顯然重覆請求。再者，涂
    、周二人之薪津乃係依渠等與被上訴人之僱佣契約所發生，本就係上訴人所應支
    付，與自強號事故發生並無關，自非被上訴人所受損害，被上訴人將渠等之八十
    七、八十八年度之不休假獎金及年終獎金亦列為損害，更屬無據。
三、證據：除援用第一審所提證據外，補提鐵路警察局第三警務段一○一一次自強號
    事故圖照片影本乙份、Ｅ一○○○型推拉是機車運用手冊影本乙份、速限告示照
    片二張、行車記錄速度表乙份為證，並聲請訊問證人劉木清、陳火庸。
乙、被上訴人方面：
一、聲明：
  (一)駁回上訴。
  (二)如受不利判決，請准供擔保免為假執行。
二、陳述：除與原判決記載相同者外，補稱略以：
  (一)訴外人林光欽係靠行通利公司，而系爭工程混凝土施作由上訴人轉包標立公司，
    通利公司受標立公司委託載運系爭工程廢土，並由通利公司指派林光欽載運廢土
    ，因之上訴人公司對標立公司提供之工作人員，受上訴人公司監工人員監督，則
    於客觀上標立公司，委託林光欽運載廢土工作，亦係為上訴人公司工作，林光欽
    應係由上訴人選任及監督，二者應成立僱佣關係。於肇事現場，上訴人並未在工
    地現場確實設立警告標誌及圍籬，足見上訴人公司監工人係自行任林光欽迴車，
    但未指示其應注意與鐵路保持二公尺淨空致生本件事故，上訴人疏於監督林光欽
    之倒車，而林光欽係駕駛貨車倒車具有過失，是故上訴人應負民法第一百八十八
    條之僱佣人連帶賠償責任。又依兩造簽訂之契約，上訴人對系爭工程有預防危險
    發生之義務，而此之預防危險係在工程期間持續不斷存在，不因事故發生係在中
    午休息時間而可卸免，上訴人既怠於預防危險注意，其發生危險結果即具相當之
    條件，應認有相當之因果關係，因而上訴人對本件事故有疏於監督之過失行為致
    生本件損害，上訴人應負民法第一百八十四條第一項前段之侵權行為責任。
  (二)被上訴人因本次車禍損失二千四百零九萬一千四百三十八元，而上訴人請求被上
    訴人應再給付二千二百三十四萬三千六百五十二元八角，雖就原審敗訴部分不上
    訴，爰擴張抵銷抗辯，被上訴人即無給付該保證金遲延利息之義務。
三、證據：除援用第一審所提證據外，補提發包工程分期計價單影本、請款單及保証
    金退款單影本、商業發票、公証報告及被上訴人八十六鐵機車字第一五四一七號
    函影本、行政院領財務標準分類表、八十七年七月二十八日大湖站一○一一次列
    車出軌事故之行車記錄汽車速記錄影本暨鑑定意見書、本院九十一年上易字第二
    二三號民事判決影本、請款單及支出傳票、鐵路行車及其他事故損害賠償暨補助
    費發給辦法、被上訴人餐旅服務總所函影本、薪津明細請款單等影本各乙份、請
    款單影本三份、領款收據三份為證。
丙、參加人通利公司方面
一、陳述：參加人並未僱用係林光欽，乃林光欽自行與標立公司接洽並自行駕駛靠行
    人員傅春輝車輛，參加人並不知情，亦與其無涉。
丁、本院依職權調取台灣高等法院高雄分院八十八年度上易字第一四八三號林光欽被
    訴業務過失傷害刑事卷全卷。
    理　　  由
一、本件被上訴人交通部臺灣鐵路管理局（原名臺灣省鐵路局）法定代理人已於八十
    九年十一月六日間變更為黃德治，業據其提出八十九年十一月六日台八十九人政
    力字笫一九一五七七號行政院令乙份附卷可參，經其聲明承受訴訟，核無不合，
    合先敘明。
二、本件上訴人起訴主張：其與被上訴人於八十七年五月十八日簽訂工程合同（下稱
    系爭工程合約），由上訴人承攬配合高雄港聯外鐵路改善計劃工程（大湖站場排
    水改部分，下稱系爭工程），總工程費含追加部分計二千五百十二萬三千三百七
    十九元二角，上訴人已依約進行工程，嗣向被上訴人請款及退還工程保證金，詎
    被上訴人以下包運載廢土由訴外人林光欽駕駛之大貨車於八十七年七月二十八日
    不慎撞及被上訴人自強號列車為由，暫緩計價付款，迨上訴人完成全部工程，被
    上訴人復不驗收，經上訴人催告亦不置理，爰依承攬契約法律關係，請求被上訴
    人給付二千三百十四萬八千五百二十三元及依法定利率計算之遲延利息等語（原
    審判決被上訴人應給付上訴人八十萬四千八百七十元二角，及自八十八年四月二
    十五日起法定遲延利息，而駁回上訴人其餘之訴。上訴人就其敗訴部分之本金部
    分數額聲明不服提起上訴（遲延利息起算點則未聲明不服），請求被上訴人應再
    給付二千二百三十四萬三千六百五十二元八角，及民國自八十八年四月二十五日
    起之法定遲延利息，被上訴人則未對其敗訴部分聲明不服而告確定）。
三、被上訴人則以：依系爭工程合約（七）施工要領第五款規定，上訴人承包系爭工
    程時，已詳告知其工程環境，上訴人並承諾於全部或一部分工程交付再承攬時，
    將前項約定及所負責任告知再承攬人，是依系爭工程合約（七）施工要領第五款
    規定，上訴人就其承包系爭工程期間發生鐵路行車事故或損壞路線上設備，應負
    責賠償，惟於八十七年七月二十八日下午一時許，次承攬系爭工程之參加人通利
    公司所僱用之司機林光欽，駕駛砂石大貨車在高雄大湖站載運工程廢土時，疏於
    注意，侵入被上訴人鐵軌範圍內，而上訴人工地主任復未對該大貨車行進作妥善
    處理，致撞及被上訴人之第一０一一次南下自強號列車，發生出軌事故，使被上
    訴人財物及營收損失達二千一百九十九萬六千二百二十七元，而林光欽係上訴人
    之受僱人，依民法第一百八十八條規定，上訴人應與其負連帶賠償責任，縱林光
    欽非其受僱人，然依前開約定，上訴人未指派工作場所負責人擔任該工程指揮工
    作，自有過失，依民法第一百八十四條第一項規定，亦應負損害賠償責任，並以
    之就本件工程款所餘二千二百七十四萬九千一百四十八元為抵銷抗辯等語，資為
    抗辯（被上訴人於原審時辯稱受有二千一百九十九萬六千二百二十七元之損害，
    並以之為抵銷，嗣於本院審理時更正及擴張其抵銷抗辯為二千四百零九萬一千四
    百三十八元，惟就原審判其敗訴部分不上訴）。
四、查上訴人主張兩造間訂有系爭工程合約，系爭工程業已完工，惟被上訴人尚有二
    千三百十四萬八千五百二十三元工程款未給付等事實，固據其提出系爭工程合約
    、上訴人申請計價付款函、催告被上訴人履行付款存證信函及退還履約保證金五
    百餘萬元函等為證（見原審卷第十五至四十頁），惟被上訴人辯稱系爭工程款僅
    於二千二百七十四萬九千一百四十八元未為給付，並提出前揭抵銷抗辯，是本件
    所應審酌者，核為被上訴人尚應給付之工程款為若干？林光欽是否為上訴人之受
    僱人？其就系爭事故之發生是否有過失？上訴人應否負僱用人連帶賠償之責？被
    上訴人是否亦應負僱用人之責及與有過失？被上訴人之抵銷抗辯有無理由？
五、就工程款數額部分：
    按依系爭工程合約第三條第八點約定「本工程保證金，：：：得於工程完成百分
    之二十五、五十、七十五及正式驗收合格後分四期各以百分之十五、二十、二十
    五及四十無息退還（見原審卷第十六頁反面），被上訴人亦不否認保證金應依工
    程進度返還，而兩造分別於八十七年八月五日、八十七年十月七日完成第二期、
    第三期之計價，有被上訴人發包工程分期計價單在卷可憑（見原審卷第三一、三
    四頁），是依上開約定及依民法第二百二十九條第一項規定，被上訴人應於上開
    計價日退還各該保證金，並自上開計價日之翌日起即八十七年八月六日、同年十
    月八日起始負遲延責任，上訴人主張自計價日起即負遲延之責，尚不足取。而被
    上訴人係於八十九年四月五日以八十九鐵工程字第０八０三二號函（見原審卷第
    二九六頁）表示同意解除系爭工程百分之二十（二百二十五萬五千三百零八元）
    及百分之二十五（二百八十一萬九千一百三十六元）之保證金予上訴人，是上訴
    人請求被上訴人應給付其中百分之二十之保證金二百二十五萬五千三百零八元部
    分，自八十七年八月六日起至八十九年四月五日止；其中百分之二十五保證人二
    百八十一萬九千一百三十六元部分，自八十七年十月八日起至八十九年四月五日
    止，均按週年利率百分之五計算之遲延利息，即屬有據。此部分之遲延利息計為
    三十九萬八千八百三十元【（0000000×5%×20/12）+（0000000×5%×17/12）+
    （0000000x5%x29/365）=398830），元以下四捨五入，下同】。是再加計兩造所
    不爭尚未給付之工程款二千二百七十四萬九千一百四十八元二角，合計被上訴人
    應給付予上訴人之款項為二千三百一十四萬七千九百七十八元二角。
六、就林光欽是否為上訴人之受僱人部分：
  (一)按民法第一百八十八條僱佣人之責任，法條既以盡選任監督注意為其免責條件，
    則僱佣人僱佣關係之成立，應以僱佣人選任監督受僱人為基礎，是凡客觀上被他
    人使用為之服勞務而受其監督者均係受僱人，故以事實上之僱用關係為標準，與
    受僱人間已否成立書面契約，在所不問（最高法院五十七年台上字第一六六三號
    、四十五年台上字第一五九九號判例可資參照）。是關於林光欽與上訴人間是否
    存有僱佣關係，應以上訴人有無選任監督林光欽之權責為據。
  (二)上訴人主張系爭工程混凝土施作部分係交訴外人標立公司次承攬，標立公司再將
    運送廢土部分交由參加人通利公司承作，參加人通利公司指派靠行司機林光欽前
    往工地載運廢土，上訴人與林光欽間並無僱佣關係等語。經查：林光欽因系爭事
    故，業經台灣高等法院高雄分院以業務過失傷害罪判處有期徒刑十月確定，有該
    院八十八年度上易字第一四八三號刑事判決附卷可參（見原法院卷第二六二頁至
    二六五頁），並經本院依職權調取上開卷宗閱明屬實。其於上開刑事案件中即供
    述其係靠行參加人，參以系爭工程混凝土施作由上訴人轉包予標立公司，有上訴
    人與標立公司合約書在卷可憑（見原審卷第二七０頁至二七三頁），是林光欽所
    駕駛大貨車既係係靠行於參加人，在客觀上足以使人認林光欽係為參加人公司服
    務而受其監督，尚不問林光欽係以何人名義靠行，參加人辯稱與伊無涉云云，尚
    不足採。又依上訴人與標立公司簽訂合約第八項工程監督記載：「甲方（指上訴
    人）所派之監工人員，有監督工程及指揮乙方（指標立公司）之權，甲方監工人
    員如發現乙方之工地人員技能低劣，工作怠慢者，得隨時要求乙方更換之，乙方
    不得拒絕或另有要求。」等語可知，標立公司或通利公司為標立公司所提供之工
    作人員，均受上訴人監工人員監督，則上訴人既於合約中約定標立公司選任之人
    員由其監督，客觀上受標立公司次承攬之通利公司所委託林光欽運載廢土工作，
    應認亦係為上訴人工作，即應係由上訴人選任及監督，而應成僱佣關係無訛，上
    訴人主張林光欽非其受僱人云云，要不足取。
七、就林光欽有無過失部分：
  (一)按汽車倒車時，應顯示倒燈光或手勢後，謹慎緩慢後倒，並應注意其他車輛及行
    人，大型汽車須派人在車後指引，如無人在車後指引時，應先測明車後有足夠之
    地位，並促使行人及車輛避讓，道路交通安全規則第一百十條第二款、第三款定
    有明文，上開規定對汽車倒車均有適用。
  (二)查林光欽係於八十七年七月二十八日下午一時許，駕駛大貨車載運廢土欲駛入大
    湖火車站旁鐵路基地三百七十三公里五十五公尺處，其應注意該工程地點在鐵道
    附近，所駕大貨車倒車時應顯示倒車燈光，並注意其他車輛及行人，派人在車後
    指引，如無人指引時，應先測明車後有足夠空間，並促使行人及車輛避讓，且當
    時並無不能注意之情形，乃竟疏於注意，在上開地點倒車時，不慎將所駕駛之大
    貨車尾部侵入鐵軌範圍內，致撞及被上訴人第一０一一次南下自強號列車，使該
    列車受損、人員受傷等情，為兩造所不爭，有現場圖及照片附上開刑案卷可參（
    見該刑案八十七年度偵字第一七五二三號偵查卷第八四、八五頁，警訊卷第二二
    至二五頁），林光欽並經台灣高等法院高雄分院以業務過失傷害罪判處有期徒刑
    十月確定，已如前述，是被上訴人辯稱系爭事故乃因林光欽過失所致乙節，即屬
    非虛。又於上開刑事案件調查中，證人許生財即鐵路局高雄工務段施工股設計及
    監工於檢察官偵查中證稱系爭工程已要求包商設置勞工安全衛生管理員訓練勞工
    及講習，規定不能進入鐵路沿線二公尺內的淨空（見上開偵查卷第五四頁背面）
    ；林光欽於偵查中亦稱自進工入地運廢土至肇事發生，並無人指示其在何處迴車
    及管制進出路線，亦無人告知須有人指揮才能迴車（見上開偵查卷第五六頁反面
    、第五七頁）；證人蔡進益即上訴人之總經理復於該案證述在行車路線及迴車處
    並無設標示或指示牌，該肇事點工程已完工，卡車通行路是既成道路，乃林光欽
    自行找地方迴車（見上開偵卷第五五頁）各等語，堪認林光欽於當時駕車倒車，
    並無人在車後指引，觀諸林光欽於該刑事案中亦自承：係因工程之承包商未設置
    倒車地點之標誌，只好自行找較寬地點倒車，以為可以閃過去，結果沒有辦法，
    才發生車禍等語，足認林光欽係自行倒車，未與鐵路保持二公尺之安全淨空，其
    於系爭事故有過失乙節，應足認定。
八、就上訴人應否負僱用人連帶賠償之責、被上訴人是否亦應負僱用人之責及與有過
    失部分：
  (一)上訴人固主張系爭事故發生地點非既成道路，非上訴人注意範圍所及，且系爭事
    故為司機林光欽之個人行為，擔任施工現場之工地主任蔡明達對於迴車地點對工
    人曾有交待，並親自指揮迴車，林光欽迴車係在中午休息時間而非施作時間，為
    上訴人告所不能預料，縱上訴人安全措施縱屬未盡，亦與林光欽倒車肇事不具相
    當因果關係云云。然查：
    1.依系爭工程合約第九項工地責任第一款約定：「1.包工人（即上訴人）應親自
      常川在工場，督率施工，並管理工人，照料給養等，未經鐵路局允許，不得得
      長期遠離：：：4.凡因包工設施應有預防危險，或避免其他障礙之處，包工人
      須為相當設備，如行人路柵、路燈及號誌等，並須維持之以謀公益」等語，是
      上訴人對系爭工程有預防危險發生之義務甚明。而上訴人承攬系爭工程時，已
      出具通知函予被上訴人承諾照已充分瞭解該工程工作環境，依規定負責告知再
      承攬人，並已指派工作場所負責人及安全衛生管理員，擔任該工程協議、指揮
      、連繫與調整協調工作等語（見原審卷第六九頁）。
    2.查林光欽於刑案偵查中陳述：車禍發生前二天在肇事地點北邊運過廢土，一天
      約十多趟，並無人指示我在何處迴車管制進出路線，也無人告訴其一定要在有
      人指揮之下才能迴車等情（見上開偵卷第五六頁反面、第五七頁），參酌上開
      證人蔡進益證述，復自肇事現場照片觀之，二車撞及處之三百七十三公里五十
      五公尺處，上訴人並未在工地現場確實設立警告標誌及圍籬等情，為上訴人所
      不否認，益見本件乃上訴人監工人自行任林光欽迴車，復未指示其應注意與鐵
      路保持二公尺淨空，致生事故，上訴人疏於監督林光欽之倒車，灼然甚明。而
      林光欽係因載運廢土而與被上訴人之自強號列車相撞，客觀上為執行上訴人之
      職務，復有上開過失，上訴人自應負民法第一百八十八條之僱佣人連帶賠償責
      任，其主張林光欽非其受僱人云云，要不足取。
    3.雖上訴人主張證人許生財在刑案偵查中亦證述曾見上訴人現場監工蔡明達指揮
      ，否認有何監督不週之情形，然查系爭事故肇事地點雖為為既成道路，然林光
      欽所駕車輛為大貨車，於倒車時駕駛人難以掌握後之路況，仍須與鐵路保持二
      公尺淨空，應有人在後指揮，是上訴人立於承包商立場，對大貨車在現場之迴
      車進出情形，當有預防危險提供安全之迴車地點義務，故應為標示或派員在場
      指揮迴車。然依林光欽於刑案偵查中之證述，可知其於肇事地點已迴車十餘次
      ，並無人指示其如何迴車；證人即原告監工蔡明達於上開刑案中亦證述：林光
      欽第一趟進來時，其不在該肇事點，也沒看到林光欽在肇事點迴車，當時車子
      管制因只有一個人在工地，沒有其他人管制等語（見上開偵卷第五六頁反面）
      ，再參酌證人蔡進益所證稱上訴人係派蔡明達管制，肇事地點工程上訴人已完
      成，卡車通行之路為既成道路，由林光欽自己找地方迴車等語（見上開偵卷第
      五五頁），益見上訴人顯未盡到合約所定之危險預防義務，此之預防危險係在
      工程期間持續不斷存在，不應事故發生係在中午休息時間而可卸免，上訴人既
      怠於預防危險注意，其發生危險結果即具相當之條件，應認有相當之因果關係
      ，因而上訴人對本件事故，顯有疏於監督之過失行為，致生本件損害，上訴人
      當應負民法第一百八十四條第一項前段之侵權行為責任，其主張事故地點乃完
      工路段旁之既成道路，自無設立安全標示或派員指揮迴車之理，非上訴人監督
      所及，亦未違反注意義務，安全措施縱屬未盡亦與事故發生不具因果關係云云
      ，殊不足採。
  (二)上訴人復主張被上訴人之監工許生財督導不週，且有列車超速行使之情形，被上
    訴人對損害之發生與有過失等語。但查：
    1.兩造間對於現場施工於工程合約中已約定上訴人負有預防工地發生危險之注意
      義務，證人許生財於刑案偵查中亦證述與上訴人約定時即要求上訴人設置勞工
      安全管理師，並對現場措施規範，而本件迴車地點較寬，同意在該處迴車等語
      （見上開偵卷第十四頁反面至十五頁、第五六頁），是該迴車地點非不可迴車
      ，然林光欽之迴車，應有在後的上訴人監工人員指揮倒車，或林光欽本人測明
      與鐵路保持淨空之足夠迴車空間，此等情節尚非被上訴人在場監工人員之注意
      義務，即不得以此認被上訴人與有過失或亦應負僱用人之責，被上訴人所辯，
      堪認可採。
    2.上訴人復謂被上訴人上開自強號列車超速行使，亦與有過失云云，並舉被上訴
      人行車紀錄速度表及空白行車紀錄表、速限告示照片為證（見本院卷(三)第八六
      、八七頁）。惟查依八十七年七月二十八日大湖站第一０一一次列車出軌事故
      前之行車紀錄器車速紀錄顯示，事故發生當時即八十七年七月二十八日十三時
      二十六分，該列車行車時速為八十公里，而自強號司機林忠和發現砂石車於半
      徑一千公尺曲線軌道附近倒車立即嗚笛並緊急煞車，奈因距離迫近，時速約八
      十公里，無法驟停，已克盡所能，應無疏失之處等情，有「交通部台灣鐵路局
      行車保安委員會行車事故鑑定意見書」附卷可參（見本院卷(二)第二○八至二一
      一頁）。證人即撰寫上開行車事故鑑定意見之台鐵運務處運轉課副工程司陳火
      庸亦到庭證稱系爭記錄表橫向速度曲線每一公分代表二公里位移，依行車紀錄
      器車速紀錄表，應可知道當時衝擊時未超過八十公里，最後面有超出八十公里
      可能是因為撞擊時被撞擊物所致；與證人台鐵機務處行車技術課劉木清所證自
      台南站出站後，因中間段均無規定限速，如列車不超過限速器一百三十即可，
      因為前有彎道，司機均知不用開到一百三十，只要看到彎道前限速標誌再減速
      即可，故之前列車時速九十並未超速，嗣自九十下降到八十，是因為看到彎道
      限速要減速，該段距離並不是陡降，可認系爭自強號列車沒有超速，而煞車點
      位置位於當日十三點二十六分，可知急剎車確實有發生作用，且是緊急煞車，
      從圖上速度陡降，可看出煞車有發生作用，但是因為車輪夾住，所以車廂還是
      會往前衝各等語甚詳（見本院卷(三)第一四六至一四九頁），足見被上訴人列車
      司機並未超速行駛或煞車不當之過失，上訴人認被上訴人與有過失，未能舉證
      以實其說，此部分主張尚難憑採。
九、綜上，上訴人謂其毋庸負侵權行為責任及被上訴人亦與有過失云云，即不足採。
    則被上訴人就其所受運務部分、機務部分、工務部分、電務部分、餐旅服務總所
    部分損失及支出為抵銷抗辯，應有理由。惟上訴人主張被上訴人為抵銷抗辯所提
    出之單據浮濫，且係被上訴人所製作，難謂實在，未盡舉證之責等語，爰就被上
    訴人抗辯抵銷部分說明如下：
  (一)運務部分：
    1.營業損失：計七十三萬五千三百六十七元。
      查就此部分，被上訴人係以其八十七年七月份之其他三個星期二之客、貨收入
      金額平均數作比較，並提出八十七年七月份每日營運統計簡表一份、八十七年
      七月七日、七月十四日、月二十一日、七月二十八日每日營統計簡表各一份為
      證（見原審卷第七七、二八六至二九○頁）。上訴人雖認被上訴人所提估算方
      式粗糙，旅客退票理由繁多，不能將當日之退票均視為乘客因自強號事故所為
      之退票，被上訴人所辯無理由云云，然依被上訴人所述，其計算基礎以七月份
      暑假期間之週二行車退票為據，同月前三週二之退票款在一百五十九萬餘元至
      一百七十二萬餘元之間，取其平均數一百六十五萬餘元，至七月二十八日跳升
      至二百三十九萬餘元，參以系爭事故地點位於縱貫鐵路線上，各路北上車均須
      使用該路線，中斷後難以確定何時始能通車，旅客退票應可預期等情，應認被
      上訴人請求此部分退票款具客觀計算基礎，堪予採信。
    2.搶修費用：
      被上訴人謂此部分其支出五萬九千六百六十三元而受有損害，並提出出售商店
      之收據及經被上訴人所屬單位主管用印之搶修人員請款明細表為證（見原審卷
      第七八至八一頁、第八五頁），核系爭事故發生，被上訴人工作人員徹夜搶修
      ，其支出搶人員加班、差費等項，自屬合理。惟就礦泉水等飲料支出三千九百
      五十元部分，雖搶修人員、旅客、警察人員等均須飲用水，然一般人日常生活
      本即須飲用水，此部分費用與核系爭事故發生，難認為回復該事件損害所必須
      ，被上訴人就水費部分為抵銷，即屬無據，是搶修費用部分，應認被上訴人於
      五萬五千七百一十三元範圍內抗辯抵銷為有理由。
    3.僱用接駁遊覽車費：三萬元。
      此部分亦據被上訴人提出橋亞通運公司、全輪通運公司、慶鴻遊覽交通公司出
      具之統一發票附卷可參（見原審卷第八二至八四頁）。上訴人固以該統一發票
      為私文書而否認被上訴人此部分抗辯，但系爭事故發生地點在高雄大湖車站，
      且車上旅客既為自強號列車之旅客，被上訴人為其等辦理接駁，自屬必須，亦
      應認為被上訴人所受損害。
    4.受傷旅客增加生活上需要費用及慰問金部分：
      (1)受傷旅客增加生活上需要費用五萬六千二百二十四元：
        被上訴人除其員工涂美鳳、周惠卿外（此部分損失另述），就其餘受傷旅客
        陳巨興、彭家源、沈素美、張林灼、莊惟森、張淑娟、黃培璜等，計為該等
        旅客支出增加生活上需要費用計五萬六千二百二十四元，業據其提出診斷證
        明書及醫療費用單據、收據等（見原審卷第一三五至一七一頁）為證，上訴
        人固辯稱被上訴人未能證明業已給付此部分費用，惟衡諸常情，苟被上訴人
        未支付上開費用，要無從取得上開單據，堪認被上訴人辯稱其已給付上開費
        用乙節為真。惟其中診斷書費、證明書費共計一千三百元（見原審卷第一三
        七、一四二、一四五、一五二、一五四、一五六、一五七、一五九、一六八
        頁所示），尚非屬增加生活上需要之費用，被上訴人縱為給付，其據以向上
        訴人主張抵銷，亦屬無據，是此部分被上訴人請求於五萬四千九百二十四元
        範圍內為抵銷，應予准許，其餘所請，則屬無據。
      (2)慰問金七萬一千八百元（含慰問品一千八百元）部分：查被上訴人於事故發
        生後，除其員工涂美鳳、周惠卿外（此部分損失另述），就其餘受傷旅客陳
        巨興、彭家源、沈素美、張林灼、莊惟森、張淑娟、黃培璜等即支付各一萬
        元之慰問金予其等，已據被上訴人提出受領慰問金名冊、領款收據等為據（
        含黃培璜受領收據，見原審卷第八七至九五頁、本院卷(三)第一○九頁），又
        被上訴人並給付受傷旅客林灼、莊惟森、張淑娟各六百元之慰問品，合計一
        千八百元，亦據其提出收據三紙為憑（見原審卷第一七三至一七五頁）。而
        慰問金、慰問品性質核係賠償受傷旅客精神上損害，且火車出軌本非常見，
        參酌各該旅客受傷程度，應認被上訴人給付上開旅客各一萬元慰問金及支出
        計一千八百元慰問品，堪稱允當。
    5.故就運務部分，計被上訴人得主張抵銷九十四萬七千八百零七元。
  (二)機務部分：
    1.被上訴人主張此部分受有計一千六百六十三萬四千九百六十七元之損失，並提
      出估計單、車輛修理費用報告等為證（見原審卷第一八一至一九一頁）。又系
      爭機車及客車具專用性，無替代品乙節，亦據證人陳火庸、何獻霖到庭證稱明
      確，本國復僅有被上訴人經營鐵路營運，堪認其所提單據內容實在。
    2.惟按因故意或過失，不法侵害他人之權利者，負損害賠償責任；又不法毀損他
      人之物者，應向被害人賠償其物因毀損所減少之價額，民法第一百八十四條第
      一項前段、第一百九十六條分別定有明文。復按物被毀損時，被害人除得依民
      法第一百九十六條請求賠償外，並不排除民法第二百十三條至第二百十五條之
      適用，依民法第一百九十六條請求賠償物被毀損所減少之價額，得以修復費用
      為估定之標準，但以必要者為限（例如︰修理材料以新品換舊品，應予折舊）
      ，亦有最高法院七十七年度第九次民事庭會議之決議、同院六十年度臺上字第
      一五０五號判決及七十三年度臺上字第一五七四號等判決可資參照。
    3.查本件受損之機車Ｆ一○一一、客車ＰＰＴ一○七○、一○七二、一○七三、
      一○七四、ＰＰＨ一三一九、ＰＰＣ一四一九均係向韓國現代公司新購，於八
      十六年二月四日抵台，八十六年六月二十四日編號車籍等情，有商業發票、中
      美公證行有限公司英文公證報告、被上訴人八十六鐵機車字第一五四一七號函
      （見本院卷(二)第七○至七八）附卷可佐。則自系爭機車、客車抵台得使用日即
      八十六年六月二十四日至事故發生之八十七年七月二十八日，已一年五月又二
      十五日，已非新品，就材料部分之支出，自應扣除折舊，始得計為被上訴人之
      損失。
    4.按依事故當時行政院固定資產耐用年數表，鐵路車輛之機車、客車，其耐用年
      數均為二十年，又依營利事業所得稅結算申報查核準則第九十五條第八項規定
      「依固定資產提列折舊採用定率遞減法者，以一年為計算單位，其使用期間未
      滿一年者，按實際使用之月數相當於全年之比例計算之，不滿一月者，以月計
      」，則依行政院所頒固定資產折舊率表，即應以定律遞減法每年折舊千分之一
      ０九計算，扣除折舊額。是：
      (1)機車Ｆ一○一一部分，其修復材料費為一百六十五萬二千八百三十四元（見
        原審卷第一七九至一八零頁），依上開說明，材料費扣除折舊後（元以下四
        捨五入，下同），計為一百三十九萬二千四百一十四元，連同工資二百九十
        四萬零三十元，管理費一十九萬四千六百八十六點四元，計被上訴人受有一
        百八十八萬一千一百三十元損害。又管理費乃被上訴人為修復機車、客車所
        須支付之成本，自屬被上訴人所受損害，上訴人主張非得列入損害，尚不足
        採。
      (2)客車ＰＰＴ一○七○、一○七二、一○七三、一○七四、ＰＰＨ一三一九、
        ＰＰＣ一四一九部分，其修復材料費共為一千零二十五萬八千四百一十九元
        ，（見原審卷第一八一至一八九頁），則材料費扣除折舊後，計為八百九十
        四萬二千一百零七元，連同工資二百六十五萬八千七百四十四元，管理費一
        百二十九萬一千七百一十六元，計被上訴人受有一千二百八十九萬二千五百
        六十七元損害。
      (3)另機務、檢車搶修費，被上訴人計支出二十八萬四千五百三十八元，亦有其
        所提出之車輛修理費用報告表（見原審卷第一九○至一九一頁）可參。合計
        機務部分被上訴人得主張抵銷數額為一千五百零五萬八千二百三十五元。
  (三)工務部分、電務部分：
    被上訴人就工務部分，共計支出一百二十萬四千三百一十九元（原審主張一百三
    十二萬四千七百三十六元）；就電務部分，計支出一百四十七萬一千七百四十五
    元（原審主張一百四十四萬零八百九十五元），並據其提出自辦工程詳細費用表
    、施工預算明細表、賠償明細表可證（見原審卷第一九二至一九八頁及附本院卷
    外相關證物）。上訴人就上開數額部分，於本院審理時固不爭執，惟主張是否確
    有修復必要，應由被上訴人舉證，營業稅不應計入損害云云，然系爭事故發生，
    除致上開機車、客車毀損、人員受傷，亦波及電力、號誌等，此觀刑案卷附照片
    甚明，而營業稅亦屬被上訴人所應付之成本，均難謂非必要，足認被上訴人此二
    部分所為之抵銷，亦屬相當。
  (四)餐旅服務總所部分：
    1.被上訴人員工涂美鳳、周惠卿增加生活上需要費用及慰問金部分：
      (1)增加生活上需要費用：
        被上訴人為其受傷員工涂美鳳、周惠卿，計支出其等增加生活上需要費用一
        七萬九千四百四十五元，業據其提出診斷證明書及醫療費用單據、收據等（
        見原審卷第九六至一三四頁）為證，堪認屬實。惟其中診斷書費、證明書費
        共五百元（見原審卷第一○七、一二○頁），尚非屬增加生活上需要之費用
        ，如前述，應予扣除，是此部分被上訴人請求於七萬八千九百四十五元範圍
        內為抵銷，應予准許，其餘所請，則屬無據。
      (2)慰問金三萬七千二百元部分：查被上訴人於事故發生後，即支付涂美鳳、周
        惠卿各一萬元之慰問金予其等，已據被上訴人提出受領慰問金名冊、領款收
        據等為據，依上開說明，核係賠償其精神上損害，應認相當。惟就餐旅服務
        所總經理發給涂、周二人各五千元，經理發給其二人各三千六百元，核係各
        該所主管慰問其員工之性質，難認係被上訴人就系爭事故所致傷害而給付之
        精神上損害賠償，其謂亦屬所受損失，即屬無據，此一萬七千二百元部分，
        即不應准予抵銷，被上訴人僅得二萬元範圍內主張抵銷之。
      (3)薪津損失部分：
        查涂美鳳因本件車禍致有頭部外傷、頭骨破裂、硬膜外向腫等傷害，周惠卿
        則受有為頭部外傷、胸腰椎骨挫傷、左腰瘀血等傷害，其等均因本件車禍住
        院治療，並經其等主管即證人陳振隆到庭證述其等係因公受傷而給予公傷假
        等語（見原審卷第二八五頁），並有診斷證明書附卷可參（見原審第九七、
        九八、一三○頁），參以其二人於上開刑案八十八年二月間審理時，猶均須
        繼續休養，不宜長時間坐車乙節觀之，有診斷證明書四紙附臺灣高雄地方法
        院八十八年交易字第七二號刑事卷第二五至二八頁可參，堪認涂、周二人確
        因上開傷害而不能從事原有工作達二年餘，致其仍須支出公傷薪資予涂、周
        二人，而無法享有其二人所提供之勞務，致受有損失等情非虛。惟就被上訴
        人主張已支出予涂、周二人關於不休假、年終、考成獎金合計二十四萬五千
        五百八十九元部分，核其性質，要非涂、周二人有工作即必有上開獎金可得
        ，難謂被上訴人此部分之支出與林光欽之過失行為間有相當因果關係，此部
        分自不應准予抵銷。又被上訴人計自八十七年九月起至八十九年九月止，支
        付涂、周二人薪津共一百一十五萬八千零三元，有受傷員工公傷期間薪津待
        遇費用表、薪津明細清單為據（見本院卷(三)第一二五至一三零頁），則就此
        部分，自得為抵銷。
      (4)職業災害補償費及資遣費二百三十九萬六千六百八十元：
        被上訴人固謂因涂、周二人因上開傷害，致須給付職業災害補償費及辦理資
        遣，而支出二百三十九萬六千六百八十元職業災害補償費、資遣費，並為抵
        銷抗辯。惟查被上訴人支出上開費用，核係依勞動基準法規定，尚非因林光
        欽之過失行為所致，其抗辯殊屬無據。
      (5)綜上，被上訴人就餐旅服務總所部分之支出，得於一百二十五萬六百四十八
        元之範圍內為抵銷。
  (五)上訴人雖稱前開機務部分、工務部分、電務部分及餐旅服務總所部分之損失，為
    被上訴人之人員所製作，不足為憑。惟被上訴人均有提出單據為憑，其中搶修之
    鐵路器具器材，係被上訴人所專有，無替代性，被上訴人復將提出之計價標準，
    均將之逐一列出，而林光欽所致系爭事故，使被上訴人之列車中斷，機車頭及五
    節車廂均脫軌，有剪報可參，衡諸鐵路在台灣地區每日運輸之不可或缺性，被上
    訴人當有使用己之所屬單位人員搶修及使用庫存器材之必要，難認係被上訴人故
    為提高計價，關於搶修人員所需之加班膳食等均有一定之計算基礎，旅客及員工
    之受傷慰問補助亦為被上訴人所必須之安撫行為，均難謂其未提出確實之單據，
    是上訴人上開主張，尚難採信。綜上所述，被上訴人計得主張抵銷一千九百九十
    三萬九千零五十四元。
十、綜上所述，本件上訴人基於承攬契約法律關係，請求被上訴人給付其已完成之大
    湖火車站排水改善部分工程款，固非無據，惟因上訴人之受僱人林光欽所駕大貨
    車之迴車行為，造成被上訴人受有上開一千九百九十三萬九千零五十四元之損害
    ，被上訴人自得主張抵銷。則依民法第三百三十五條規定，抵銷後，其相互間債
    之關係，溯及最初得為抵銷時，按照抵銷數額而消滅，是其使債之關係消滅之效
    力，與清償同，參以民法第三百二十三條規定：清償人所提出之給付，應先抵充
    費用，次充利息，次充原本，則本件被上訴人主張抵銷，應溯及最初得為抵銷時
    ，先抵銷上開已得為抵銷之遲延利息，再予抵銷承攬報酬。是被上訴人損害與上
    訴人所得請求之應給付之工程款及遲延利息計二千三百十四萬七千九百七十八元
    二角抵銷後，被上訴人尚應給付上訴人三百二十萬八千九百二十四元二角。則上
    訴人本於承攬契約法律關係，請求上訴人給付上開三百二十萬八千九百二十四元
    二角部分，洵屬有據。又上訴人係於八十八年四月十六日以存證信函催告被告於
    收信後七日內驗收系爭工程完畢，被上訴人八於十八年四月十七日收受信函，有
    存證信函及回執可參（見原審卷第二九、三十頁），被上訴人迄未給付，而原審
    就本件剩餘款項之起息日以八十八年四月二十五日作為計算遲延給付之起算日，
    經上訴後為兩造所不爭執，是上訴人請求自八十八年四月二十五日起算之法定遲
    延利息，亦應准許。惟上訴人就上開遲延利息三十九萬八千八百三十元部分亦主
    張應加計遲延利息云云，然查依民法第二百零七條規定，利息不得滾入原本再生
    利息。而對於利息既無須支付遲延利息，則對於遲延利息，自無須支付遲延利息
    ，民法第二百三十三條第二項所謂利息包含遲延利息在內，故對於遲延利息，亦
    無須支付遲延利息（最高法院二十二年上字第一四八四號判例要旨參照），是上
    訴人僅得就工程款部分請求遲延利息，就上開三十九萬八千八百三十元部分，其
    請求法定遲延利息，自屬無據。是上訴人就逾上開應予准許之三百二十萬八千九
    百二十四元二角範圍所為之請求，為無理由，應予駁回。乃原審僅判決被上訴人
    應給付八十萬四千八百七十元二角，就其餘亦應准許之二百四十萬四千零五十四
    元部分，為上訴人敗訴之判決，並駁回其假執行之聲請，尚有未洽，上訴意旨求
    予廢棄改判，為有理由，爰由本院予以廢棄改判如主文第二項所示，並依聲請為
    附條件之准、免假執行之宣告。至於上訴人之請求不應准許部分，原判決為上訴
    人敗訴之判決，並駁回其假執行之聲請，經核於法並無不合，上訴意旨求予廢棄
    改判，為無理由，應駁回其上訴。
十一、本件事證已臻明確，兩造其餘之攻擊防禦方法及所為立證方法，經核與判決結果
    均不生影響，爰不一一論述，併此敘明。
據上論結，本件上訴為一部有理由，一部無理由，依民事訴訟法第四百五十條、第四
百四十九條第一項、第七十九條但書、第四百六十三條、第三百九十條第二項、第三
百九十二條，判決如主文。
中　　　華　　　民　　　國　　九十一　　年　　十二　　　月　　二十四　　日
                                民事第一庭
                                    審判長法　官　蔡　秀　雄
                                    　　　法　官　湯　美　玉
                                    　　　法　官　黃　莉　雲
右正本係照原本作成。
如不服本判決，應於收受送達後二十日內向本院提出上訴書狀，其未表明上訴理由者
，應於提出上訴後二十日內向本院補提理由書狀（均須按他造當事人之人數附繕本）
上訴時應提出委任律師或具有律師資格之人之委任狀；委任有律師資格者，另應附具
律師及格證書及釋明委任人與受任人有民事訴訟法第四百六十六條之一第一項但書或
第二項（詳附註）所定關係之釋明文書影本。
中　　　華　　　民　　　國　　九十一　　年　　十二　　　月　　二十六　　日
　　　　　　　　　　　　　　　　　        書記官　秦　仲　芳
附註：
民事訴訟法第四百六十六條之一（第一項、第二項）：
對於第二審判決上訴，上訴人應委任律師為訴訟代理人。但上訴人或其法定代理人具
有律師資格者，不在此限。
上訴人之配偶、三親等內之血親、二親等內之姻親，或上訴人為法人、中央或地方機
關時，其所屬專任人員具有律師資格並經法院認為適當者，亦得為第三審訴訟代理人
。
